# Mobilités et flux

```{r}
#| output: false
#| echo: false

pacman::p_load(
  readr,
  happign,
  sf,
  dplyr,
  stringi,
  purrr,
  Matrix,
  patchwork,
  ggplot2,
  ggspatial,
  ggnewscale,
  ttt,
  mapsf
)
```

Durant ce TD, vous apprendrez à réaliser une analyse descriptive de flux.

:::{.callout-note title="Méthode"}

Voilà les étapes de l'analyse :

1. Formulation de la question et de la méthode
2. Identification et collecte des données nécessaires
3. Prépraitement des données
4. Application de la méthode
5. Analyse des résultats
6. Interprétation des résultats

Le TD suit cette démarche.

:::

**Question :** Comment sont réparties les migrations résidentielles des
finistériens sur le territoire du Finistère et que cela dit-il de ce territoire
?

**Méthode :** analyse descriptive d'une matrice origine/destination (OD)

## Données

**Données nécessaires :**

- Une donnée, la plus récente possible, indiquant les flux entre chaque commune
du Finistère.
- Comme je souhaite réaliser des cartes, cette donnée doit-être spatiale. Si
elle ne l'est pas, il faudra que je la joigne à une donnée spatiale des
communes.

Le producteur des données de mobilité de référence à l'échelle du territoire
français est l'INSEE (encore une fois). La donnée fournie par l'INSEE est issue
du recensement de la population, vous la trouverez [ici](https://www.insee.fr/fr/statistiques/7630358#consulter).

:::{.callout-tip title="Question"}

- Quand a été produite la donnée ?
- Cette donnée renseigne les flux sur quelle période ?
- S'agit-il d'une donnée spatiale ?

:::


:::{.callout-note title="Instructions : chargement des données"}

1. Charger les migrations résidentielles.
2. Télécharger les communes du Finistère avec `happign::get_wfs()`. Vous
   utiliserez l'argument `query` qui permet de filtrer les données via le
langage de requête ECQL. Ici, on veut récupérer uniquement les communes dont le
code INSEE commence par 29 (donc, le Finistère). Dans la mesure où le ECQL
possède une syntaxe proche du SQL, on écrira la requête suivante : `code_insee
LIKE '29%'`.

Pour rappel, pour trouver de l'aide sur une fonction, vous pouvez regarder la
documentation de la fonction directement dans R : `?get_wfs()`. Vous pouvez
également regarder la documentation sur le [site web du
package](https://paul-carteron.github.io/happign/index.html) s'il existe (les
fonctions du package sont indiquées dans l'onglet `Reference`).

```{r}
#| collapse: true
#| code-fold: true

# Charger les données INSEE
dt_mobi <- read_delim("data/src/base_flux_mobilite_residentielle_2020.csv") |>
  janitor::clean_names()

# Récupérer les communes sur le serveur de l'IGN
# Ne télécharger les données que si elles n'existent pas en local
com_path <- "data/src/com_finistere_bdtopov3_2026.gpkg"
if (file.exists(com_path)) {
  cat("Le fichier existe déjà, chargement...")
  coms <- read_sf(com_path)
} else {
  coms <- get_wfs(
    layer = "BDTOPO_v3:commune",
    ecql_filter = "code_insee_du_departement = '29%'",
    interactive = false
  ) |>
    st_transform(2154)
  write_sf(coms, com_path)
}
```

:::

:::{.callout-tip collapse="true" title="Le *move* écolo"}

Quand vous téléchargez des données, vous consommez de l'énergie. Si vous
refaites tourner votre script de nombreuses fois, vous téléchargerez de nouveau
les données autant de fois ; ce n'est pas très écolo. Aussi, une fois que vous
avez téléchargé la data, vous pouvez l'enregistrer sur votre machine. Vous
pouvez par exemple écrire :

```{r}
#| eval: false

com_path <- "data/src/com_finistere_bdtopov3_2026.gpkg"
if (file.exists(com_path)) {
  print("File already exists, loading it...")
  coms <- read_sf(com_path)
} else {
  # [téléchargez les données avec happign]
  write_sf(coms, com_path)
}
```

La syntaxe `IF/ELSE` (alternative) est une des briques fondamentales de
l'algorithmique. Si vous voulez plus d'informations, référez à la
@sec-alternatives.

:::


:::{.callout-note title="Instructions : prétraitement"}

1. Filtrer les données de mobilités résidentielles pour ne retenir que les
mobilités qui ont eu lieu en Finistère. Retirer également les mobilités
intra-communales (`codgeo != dcran`).

```{r}
#| collapse: true
#| code-fold: true

dt_mobi_fin <- filter(
  dt_mobi,
  startsWith(x = codgeo, "29"),
  startsWith(x = dcran, "29"),
  codgeo != dcran
)
```

2. Convertir le `data.frame` en `matrix` pour obtenir une matrice
origine/destination (OD) :

```{r}
# Récupérer tous les codes insee
all_ids <- sort(unique(c(dt_mobi_fin$codgeo, dt_mobi_fin$dcran)))

# Créer des facteurs avec les mêmes niveaux pour chaque O/D
dt_mobi_fin$i <- factor(dt_mobi_fin$dcran, levels = all_ids)
dt_mobi_fin$j <- factor(dt_mobi_fin$codgeo, levels = all_ids)

# Créer la sparse matrix (origin × destination)
m <- Matrix::sparseMatrix(
  i = as.integer(dt_mobi_fin$i),
  j = as.integer(dt_mobi_fin$j),
  x = dt_mobi_fin$nbflux_c20_pop01p,
  dimnames = list(all_ids, all_ids)
)
print(m[1:5, 1:5])
```

Notez que l'on utilise une `sparseMatrix` (matrice creuse) et non une `matrix`
ordinaire (matrice dense). Les `sparseMatrix` sont beaucoup plus efficientes que
les `matrix` dans la mesure où elles ne stockent que les valeurs non-nulles.

:::

## Rappels sur les indices

Soit une matrice origine/destination (OD). On admet que les indices $i$ et $j$
identifie les mêmes entités spatiales. Ainsi, le flux $O_i$ est affilié à la
même entité spatiale que le flux $D_j$.

$$
\begin{array}{c|cccc|c}
      & D_1      & D_2      & \cdots & D_j      & \text{Flux total émis} \\ \hline
O_1   & n_{11}   & n_{12}   & \cdots & n_{1j}   & \sum_{j}n_{1j}          \\
O_2   & n_{21}   & n_{22}   & \cdots & n_{2j}   & \sum_{j}n_{2j}          \\
\vdots& \vdots   & \vdots   & \ddots & \vdots   & \vdots       \\
O_i   & n_{i1}   & n_{i2}   & \cdots & n_{ij}   & \sum_{j}n_{ij}          \\ \hline
\text{Flux total reçu} & \sum_{i}n_{i1} & \sum_{i}n_{i2} & \cdots & \sum_{i}n_{ij} & \sum_{j}\sum_{i}n_{ij}
\end{array}
$$

Par caractériser les flux de chaque entité spatiale de la matrice OD, on
commence généralement par calculer le volume, le solde et le taux
d'attractivité de chaque entité spatiale.

Le **volume** $V$ de l'entité spatiale $i$ est la somme de son flux total émis
et reçu.

$$
V_{i} = \sum_{k=1}^{N}n_{ik} + \sum_{k=1}^{N}n_{ki}
$$

Le **solde** $S$ de l'entité $i$ est la différence entre le flux total reçu et
le flux total émis.

$$
S_{i} = \sum_{k=1}^{N}n_{ki} - \sum_{k=1}^{N}n_{ik}
$$

Le **taux d'attractivité** $A$ de l'entité $i$ correspond au solde de l'entité
$i$ divisé par le volume de l'entité $i$.

$$
A_{i} = \frac{S_{i}}{V_{i}}
$$

Il est également possible de construire des indices qui tirent parti de
l'ensemble des informations de la matrice. On peut par exemple
construire un **indicateur d'attractivité** $\text{IA}_i$ pour l'entité spatiale
$i$. Ce dernier correspond au total du flux reçu dans l'entité $i$ divisé par le
total des flux émis et reçu dans l'aire d'étude.

$$
\text{IA}_i = \frac{\sum_{k=1}^{N} n_{ki}}{\sum_{k=1}^{N}\sum_{l=1}^{N} n_{kl}}
$$

Un **indice d'émissivité** $\text{IE}_i$ peut-être calculé de façon similaire en
divisant le total flux émis dans une entité spatiale $i$ par le total des flux
émis et reçus dans l'aire d'étude.

$$
\text{IE}_i = \frac{\sum_{k=1}^{N} n_{ik}}{\sum_{k=1}^{N}\sum_{l=1}^{N} n_{kl}}
$$

Il est possible d'évaluer le caractère préférentiel du lien entre deux entités
spatiales, en comparant le flux effectif au flux attendu : c'est l'**indice de
relation préférentielle** $\text{IRP}_{ij}$ entre les entités $i$ et $j$.

$$
\text{IRP}_{ij} = \frac{\text{Flux effectif}}{\text{Flux attendu}} =
n_{ij} \large/ \frac{\sum_{k=1}^{N} n_{ik} \cdot \sum_{k=1}^{N} n_{kj}}{\sum_{k=1}^{N}\sum_{l=1}^{N} n_{kl}}
$$


Si $\text{IRP}_{ij} > 1$, alors les lieux $i$ et $j$ ont une relation
préférentielle : le flux observé de $i$ vers $j$ est plus important que celui
qu'on attendrait étant donné l'émissivité de $i$ et l'attractivité de $j$.

## Calcul des indices

:::{.callout-note title="Instructions"}

1. À l'aide de la matrice OD, calculez, pour chaque entité spatiale : le total
   des flux émis, le total des flux reçus, le volume, le solde et le taux
d'attractivité. Vous aurez à utiliser les fonctions `rowSums()` et `colSums()`.
2. Pour chaque entité spatiale, calculer l'indice d'attractivité et
   d'émissivité.
3. Pour chaque combinaison d'origine/destination, calculez l'indice de relation
   préférentielle. Pour calculer le produit du flux total émis par l'entité $i$
par le flux total reçu par l'entité $j$ pour les combinaisons en une seule fois,
vous utiliserez l'opérateur `%o%` qui symbolise le [produit
extérieur](https://fr.wikipedia.org/wiki/Produit_ext%C3%A9rieur). Au final, vous
obtiendrez une matrice des relations préférentielles. Remplacez les valeurs de
la diagonale par 0 (`diag(m_pref) <- 0`) et remplacez les `Inf` par 0
(`m_pref[!is.finite(m_pref)] <- 0`).

```{r}
#| collapse: true
#| code-fold: true
# Volume, arrivés, départs ...................................................
# Flux total émis
sum_dep <- rowSums(m)

# Flux total reçu
sum_arr <- colSums(m)

# Volumes
volumes <- sum_dep + sum_arr

# Soldes
soldes <- sum_arr - sum_dep

# Taux d'attractivité
attrac_ratio <- soldes / volumes

# Indices ......................................................................
tot <- sum(m)

# Indice d'attractivité
ia <- sum_arr / tot

# Indice d'émissivité
ie <- sum_dep / tot

# Relations préférentielles .....................................................
# Matrice des flux attendus
expected <- (sum_dep %o% sum_arr) / tot  # produit extérieur
# Calcul des relations
m_pref <- m / expected

# Nettoyage de la matrice
diag(m_pref) <- 0
m_pref[!is.finite(m_pref)] <- 0
```

:::

## Analyse des résultats

### Statistiques des indices

Les indices ainsi calculé ne sont pas très lisibles. Avant d'analyser les
résultats, on les enregistre dans un DataFrame pour faciliter leur analyse.

::: {.callout-note title="Instructions : prétraitement des indices"}

1. Créez un `dataframe` Avec l'ensemble des indices précédemment calculés (sauf
les relations préférentielles bien entendu). Chaque ligne correspondra à une
commune.
2. Proposez des statistiques élémentaires pour chaque indices (*c.f.*
   @sec-stat-quanti).

```{r}
#| collapse: true
#| code-fold: true

# Création du tableau des indicateurs
indices <- data.frame(
  code_insee = names(sum_dep),
  departure = sum_dep,
  arrival = sum_arr,
  volumes = volumes,
  soldes = soldes,
  attrac_ratio = attrac_ratio,
  ia = ia,
  ie = ie
)

# Calcul des statistiques
# Conversion en format long
indices_long <- tidyr::pivot_longer(indices, cols = !code_insee)

# Calcul des stats par indice
group_by(indices_long, name) |>
  summarise(
    mean = mean(value),
    median = median(value),
    sd = sd(value),
    min = min(value),
    max = max(value)
  )
```
:::


### Cartographie

Le DataFrame des indices n'est pas spatial. Il faut donc effectuer une jointure
avec les communes pour pouvoir cartographier les résultats. En fonction de ce
que l'on souhaite cartographier, il faudra calculer les centroïdes des communes
pour réaliser une carte en cercles proportionnels.

::: {.callout-note title="Instructions : cartographie"}

1. Joignez le dataframe des indices que vous venez de créer aux données
   spatiales des communes.

```{r}
#| collapse: true
#| code-fold: true

polygons <- left_join(select(coms, code_insee), indices, by = "code_insee")
```

2. Si on souhaite cartographier des stocks, on utilisera des cercles
   proportionnels. Dans ce cadre, il faut d'abord transformer les polygones en
points. Pour cela, vous créerez un nouveau `data.frame` spatial de géométrie
points avec la fonction `sf::st_centroids()`.

```{r}
#| collapse: true
#| code-fold: true

centroids <- st_centroid(polygons)
```

3. Cartographier l'**ensemble des indices**. Attention à la sémiologie graphique, il
    n'y a pas que des stocks...

::: {.callout-important}
Les cartes que je vous donne sont assez élaborées et donc le code R peut
paraître complexe. L'idée est que vous trouviez le maximum d'informations pour
que vous puissiez vous approprier les différentes façon de configurer vos
cartes.
:::

Pour cartographier des cercles proportionnels avec `ggplot2` et un objet `sf` de
géométrie point, on utilise l'argument `size` dans l'esthétique (`aes`) de la
couche. Pour un rendu plus léché, vous pouvez également doubler l'information en
colorisant les cercles proportionnels via l'argument `fill`. Pour que la
coloration fonctionne, il faut utilisant un symbole de point spécial `pch =
21`.

```{r}
#| fig-width: 10
#| fig-height: 10
#| collapse: true
#| code-fold: true
#| warning: false

# Je crée un thème que j'appliquerai à toutes les cartes
my_theme <-
  theme_minimal() +
  theme(
    legend.position = "bottom",
    plot.title   = ggtext::element_markdown(family = "roboto", size = 16, face = "bold"),
    plot.subtitle = ggtext::element_markdown(family = "roboto", size = 12, lineheight = 1.2),
    axis.title.x = ggtext::element_markdown(family = "roboto", size = 12),
    axis.title.y = ggtext::element_markdown(family = "roboto", size = 12),
    plot.caption = ggtext::element_markdown(family = "roboto", size = 8, lineheight = 1.5),
    legend.title = ggtext::element_markdown(family = "roboto", size = 8),
  )

# On défini le nom complet de le la variable avec un named vector
selected_vars <- c(
  "Flux total reçus" = "arrival",
  "Flux total émis"  = "departure",
  "Volume"           = "volumes"
)

# On définit une liste vide (réceptacle qui va recevoir les cartes)
maps <- list()

# On itère sur les noms
for (name in names(selected_vars)) {
  # On récupère le nom présent dans le tableau à partir du nom complet
  short_name <-  selected_vars[name]

  # Créée la carte
  m <- ggplot() +
    geom_sf(data = coms) +
    geom_sf(
      data = centroids,
      aes(size = .data[[short_name]]),
      pch = 21, fill = "steelblue", color = "white"
    ) +
    scale_size(
      name = name,
      range = c(1, 9),
      breaks = scales::pretty_breaks(n = 5)
    ) +
    ggtitle(name) +
    # Échelle
    ggspatial::annotation_scale(
      location = "bl", height = unit(0.15, "cm")
    ) +
    # Nord
    ggspatial::annotation_north_arrow(
        location = "tl", which_north = "true",
        height = unit(1, "cm"), width = unit(1, "cm"),
        style = north_arrow_fancy_orienteering
    ) +
    guides(
      size = guide_legend(
        direction = "horizontal",
        nrow = 1,
        label.position = "bottom"
      )
    ) +
    my_theme

  maps[[name]] <- m
}
patchwork::wrap_plots(maps, ncol = 2) +
  plot_annotation(
    title = "Volumes et flux total émis et reçus des communes finistériennes",
    subtitle = "Les flux analysés correspondent aux données de migrations résidentielles entre<br>le lieu de résidence en 2020 et le lieu de résidence précédent",
    caption = "**Données :** Base flux de mobilité (INSEE, 2023); BDTOPO V3 (IGN, 2026). **Réalisation :** Antoine Le Doeuff, 2026",
    theme = theme(
      plot.title = element_text(face = "bold", size = 18),
      plot.subtitle = ggtext::element_markdown(size = 14, lineheight = 1.2),
      plot.caption = ggtext::element_markdown(size = 11)
    )
  )
```

La cartographie par cercles proportionnels bicolores permet de représenter
simultanément deux dimensions d'une variable : son **intensité** (encodée par la
taille du cercle, proportionnelle à la valeur absolue) et son **signe** (encodée
par la couleur, ici un dégradé bleu–blanc–rouge).

La construction de la légende nécessite ici une intervention manuelle, car les
deux aesthetics (`aes`) mobilisées — `size` et `fill` — reposent sur des transformations
**incompatibles** : `size` est mappé sur `abs(soldes)` (valeurs positives
uniquement), tandis que `fill` est mappé sur `soldes` (valeurs négatives et
positives). `ggplot2` ne peut fusionner automatiquement deux légendes que si elles
partagent exactement les mêmes `breaks` et la même échelle ; ce n'est pas le cas
ici puisque les breaks de taille sont symétriques autour de 0 alors que les
breaks de couleur couvrent les deux signes.

```{r}
#| fig-width: 8
#| fig-height: 8
#| collapse: true
#| code-fold: true
#| warning: false

# Création de la taille des cercles à la main
fill_breaks <- c(-750, -500, -250, 0, 250, 500)
max_val <- max(abs(centroids$soldes), na.rm = TRUE)
legend_sizes <- scales::rescale(abs(fill_breaks), to = c(1, 9), from = c(0, max_val))

ggplot() +
  geom_sf(data = coms) +
  geom_sf(
    data = centroids,
    aes(size = abs(soldes), fill = soldes),
    pch = 21, color = "white"
  ) +
  # Cacher la taille dans la légende
  scale_size(range = c(1, 9), guide = "none") +
  scale_fill_gradient2(
    name = "Solde",
    low = "#4575B4",
    mid = "white",
    high = "#D73027",
    midpoint = 0,
    space = "Lab",
    breaks = fill_breaks,
    limits = c(-750, 500),
    guide = "legend"
  ) +
  guides(
    fill = guide_legend(
      direction = "horizontal",
      nrow = 1,
      label.position = "bottom",
      # Mettre la taille directement ici
      override.aes = list(size = legend_sizes)
    )
  ) +
  labs(
    title = "Solde des communes finistériennes",
    subtitle = "Les flux analysés correspondent aux données de migrations résidentielles entre<br>le lieu de résidence en 2020 et le lieu de résidence précédent",
    caption = "**Données :** Base flux de mobilité (INSEE, 2023); BDTOPO V3 (IGN, 2026). **Réalisation :** Antoine Le Doeuff, 2026"
  ) +
  ggspatial::annotation_scale(
    location = "bl", height = unit(0.15, "cm")
  ) +
  ggspatial::annotation_north_arrow(
      location = "tl", which_north = "true",
      height = unit(1, "cm"), width = unit(1, "cm"),
      style = north_arrow_fancy_orienteering
  ) +
  my_theme
```

Pour cartographier des choroplètes, il suffit d'utiliser l'argument `fill` de
l'esthétique de la couche :

```{r}
#| fig-width: 8
#| fig-height: 8
#| collapse: true
#| code-fold: true
#| warning: false

ggplot() +
  geom_sf(
    data = polygons,
    aes(fill = attrac_ratio),
    pch = 21
  ) +
  scale_fill_gradient2(
    name = "Ratio d'attractivité",
    low = "#4575B4",
    mid = "white",
    high = "#D73027",
    midpoint = 0,
    space = "Lab"
  ) +
  labs(
    title = "Taux d'attractivité des communes finistériennes",
    subtitle = "Les flux analysés correspondent aux données de migrations résidentielles entre<br>le lieu de résidence en 2020 et le lieu de résidence précédent",
    caption = "**Données :** Base flux de mobilité (INSEE, 2023); BDTOPO V3 (IGN, 2026). **Réalisation :** Antoine Le Doeuff, 2026"
  ) +
  ggspatial::annotation_scale(
    location = "bl", height = unit(0.15, "cm"), width = unit(0.15, "cm")
  ) +
  ggspatial::annotation_north_arrow(
      location = "tl", which_north = "true",
      height = unit(1, "cm"), width = unit(1, "cm"),
      style = north_arrow_fancy_orienteering
  ) +
  my_theme
```

```{r}
#| fig-width: 10
#| fig-height: 6
#| collapse: true
#| code-fold: true
#| warning: false

to_plot_vars <- c("Indice d'emmissivité" = "ie", "Indice d'attractivité" = "ia")
maps <- list()
for (name in names(to_plot_vars)) {
  short_name <- to_plot_vars[name]
  m <- ggplot() +
    geom_sf(
      data = polygons,
      aes(fill = .data[[short_name]]),
      color = "white",
      pch = 21
    ) +
    scale_fill_gradientn(
      name = name,
      colors = MexBrewer::mex.brewer("Frida"),
    ) +
    labs(title = name) +
    ggspatial::annotation_scale(
      location = "bl", height = unit(0.15, "cm")
    ) +
    ggspatial::annotation_north_arrow(
        location = "tl", which_north = "true",
        height = unit(1, "cm"), width = unit(1, "cm"),
        style = north_arrow_fancy_orienteering
    ) +
    theme_minimal() +
    theme(
      legend.position = "bottom",
      plot.title   = ggtext::element_markdown(family = "roboto", size = 16, face = "bold"),
      plot.subtitle = ggtext::element_markdown(family = "roboto", size = 12, lineheight = 1.2),
      axis.title.x = ggtext::element_markdown(family = "roboto", size = 12),
      axis.title.y = ggtext::element_markdown(family = "roboto", size = 12),
      plot.caption = ggtext::element_markdown(family = "roboto", size = 8, lineheight = 1.5)
    )
  maps[[short_name]] <- m
}
patchwork::wrap_plots(maps) +
  plot_annotation(
    title = "Indice d'émmissivité et d'attractivité des communes finistériennes",
    subtitle = "Les flux analysés correspondent aux données de migrations résidentielles entre<br>le lieu de résidence en 2020 et le lieu de résidence précédent",
    caption = "**Données :** Base flux de mobilité (INSEE, 2023); BDTOPO V3 (IGN, 2026). **Réalisation :** Antoine Le Doeuff, 2026",
    theme = theme(
      plot.title = element_text(face = "bold", size = 18),
      plot.subtitle = ggtext::element_markdown(size = 14, lineheight = 1.2),
      plot.caption = ggtext::element_markdown(size = 11)
    )
  )
```

2. Pour une commune que vous choisirez, cartographiez ses **relations
   préférentielles**. Vous devrez d'abord convertir la matrice des relations
préférentielles en `data.frame` :

```{r}
#| fig-width: 12
#| fig-height: 12
#| collapse: true
#| code-fold: true
#| warning: false

od_tidy <- as.data.frame(as.matrix(m_pref)) |>
  tibble::rownames_to_column("origin") |>
  tidyr::pivot_longer(
    cols = -origin,
    names_to = "destination",
    values_to = "rel_pref"
  )

# Les communes que je souhaites cartographier
coms_to_plot <- c(
  "Brest"      = "29019",
  "Quimper"    = "29232",
  "Morlaix"    = "29151",
  "Landerneau" = "29041"
)
# Seuil de définition d'un relation préférentielle. Les relations inférieure à
# ce seuil ne seront pas cartographiées.
th <- 1

# Filtre du df des rel. pref. pour ne garder que les communes sélectionnées
# Ne garder que les communes sélectionnées
to_plot <- filter(od_tidy, origin %in% coms_to_plot)
# On récupère les géométries
to_plot <- left_join(polygons, to_plot, by = c("code_insee" = "destination"))

maps <- list()
for (com_name in names(coms_to_plot)) {
  ci <- coms_to_plot[com_name]
  data_current_com <-
    filter(to_plot, origin == ci) |>
    select(origin, rel_pref)

  # discrétisation quantile
  breaks <- quantile(
    pull(filter(data_current_com, rel_pref > th), rel_pref),
    probs = seq(0, 1, by = 0.2),
    na.rm = TRUE
  )
  # Ajouter la légende pour les valeurs < th (on round pour la légende)
  breaks <- round(c(0, 1, breaks), 1)
  # Créer une variable avec le seuil des quantiles
  data_current_com <- data_current_com |>
    mutate(
      rel_pref_q = cut(
        round(rel_pref, 1), # Il faut round ici aussi
        breaks = unique(breaks),
        include.lowest = TRUE,
        dig.lab = 3
      )
    )

  m <- ggplot() +
    geom_sf(data = data_current_com, aes(fill = rel_pref_q)) +
    scale_fill_manual(
      name     = "**Intensité de la relation** (disc. quantile)",
      # Mettre une couleur partiuclière pour les valeurs < 1 (th)
      values   = c("ivory", RColorBrewer::brewer.pal(6, "Reds")),
      na.value = "grey90",
      guide = guide_legend(
        position       = "bottom",
        direction      = "horizontal",
        title.position = "top",
        nrow           = 2
      )
    ) +
    new_scale_fill() +
    geom_sf(
      data = filter(coms, nom_officiel == com_name),
      aes(fill = "Commune d'origine")
    ) +
    scale_fill_manual(
      name   = NULL,
      values = c("Commune d'origine" = "mediumturquoise"),
      guide  = guide_legend(position = "inside")
    ) +
    labs(title = com_name) +
    ggspatial::annotation_scale(location = "bl", height = unit(0.15, "cm")) +
    ggspatial::annotation_north_arrow(
      location = "tl", which_north = "true",
      height = unit(1, "cm"), width = unit(1, "cm"),
      style = north_arrow_fancy_orienteering
    ) +
    my_theme +
    theme(
      legend.position.inside      = c(0, 0.15),
      legend.justification.inside = c(0, 0),
      legend.key.size             = unit(0.4, "cm"),
      legend.text                 = element_text(family = "roboto", size = 8),
      legend.background           = element_rect(fill = NA, color = NA)
    )

  maps[[com_name]] <- m
}
patchwork::wrap_plots(maps, ncol = 2) +
  plot_annotation(
    title = "Relations préférentielles des principaux pôles urbains finistériens",
    subtitle = "Les flux analysés correspondent aux données de migrations résidentielles entre le lieu<br>de résidence en 2020 et le lieu de résidence précédent",
    caption = "**Données :** Base flux de mobilité (INSEE, 2023); BDTOPO V3 (IGN, 2026). **Réalisation :** Antoine Le Doeuff, 2026",
    theme = theme(
      plot.title = element_text(face = "bold", size = 18),
      plot.subtitle = ggtext::element_markdown(size = 14, lineheight = 1.2),
      plot.caption = ggtext::element_markdown(size = 11)
    )
  )
```

:::

```{r}
#| eval: false
#| echo: false

# //////////////////////////////////////////////////////////////////////////////
# Analysis ---------------------------------------------------------------------
# Preprocess ...................................................................
# Create a dataframe from computed indices
indices <- data.frame(
  code_insee = names(sum_dep),
  departure = sum_dep,
  arrival = sum_arr,
  volumes = volumes,
  soldes = soldes,
  attrac_ratio = attrac_ratio,
  ia = ia,
  ie = ie
)

# Add geom for indices
polygons <- left_join(select(coms, code_insee), indices, by = "code_insee")
centroids <- st_centroid(polygons)

# Plot departure, arrival, volumes .............................................
# NOTE: not really interesting. Just good to checkout

to_plot_var <- c("arrival", "departure", "volumes")
plts <- map(to_plot_var, ~{
  ggplot() +
    geom_sf(data = coms) +
    geom_sf(
      data = centroids,
      aes(size = .data[[.x]], fill = .data[[.x]]),
      pch = 21
    ) +
    scale_size(
      name = .x,
      range = c(1, 9),
      breaks = scales::pretty_breaks(n = 5)
    ) +
    scale_fill_gradientn(
      name = .x,
      colours = hcl.colors(5, "RdBu", rev = TRUE, alpha = 0.9),
      breaks = scales::pretty_breaks(n = 5)
    ) +
    ggtitle(.x) +
    guides(
      size = guide_legend(
        direction = "horizontal",
        nrow = 1,
        label.position = "bottom"
      ),
      fill = guide_legend(
        direction = "horizontal",
        nrow = 1,
        label.position = "bottom"
      )
    ) +
    theme_minimal() +
    theme(legend.position = "bottom")
})
patchwork::wrap_plots(plts)

# Solde ........................................................................
centroids <- centroids |>
  dplyr::mutate(solde_log = sign(soldes) * log1p(abs(soldes)))
ggplot() +
  geom_sf(data = coms) +
  geom_sf(
    data = centroids,
    aes(size = abs(soldes), fill = solde_log),  # use transformed color
    pch = 21
  ) +
  scale_size(
    range = c(1, 9),
    breaks = scales::pretty_breaks(n = 3)
  ) +
  scale_fill_gradient2(
    name = "Solde (log scale)",
    low = "#4575B4",   # blue for negatives
    mid = "white",
    high = "#D73027",  # red for positives
    midpoint = 0,      # ensures 0 stays white
    space = "Lab",
  ) +
  guides(
    size = guide_legend(
      direction = "horizontal",
      nrow = 1,
      label.position = "bottom"
    ),
    fill = guide_colorbar(
      direction = "horizontal",
      label.position = "bottom",
      title.position = "top"
    )
  ) +
  theme_minimal() +
  theme(legend.position = "bottom")

# Attractivity .................................................................
ggplot() +
  geom_sf(
    data = polygons,
    aes(fill = attrac_ratio),  # use transformed color
    pch = 21
  ) +
  scale_fill_gradient2(
    name = "Ratio d'attractivité",
    low = "#4575B4",   # blue for negatives
    mid = "white",
    high = "#D73027",  # red for positives
    midpoint = 0,      # ensures 0 stays white
    space = "Lab"
  ) +
  theme_minimal()

# Attractivity and emmissivity indices .........................................
to_plot_vars <- c("ie", "ia")
att_emm <- map(to_plot_vars, ~{
  p <- ggplot() +
    geom_sf(
      data = polygons,
      aes(fill = .data[[.x]]),  # use transformed color
      color = "white",
      pch = 21
    ) +
    scale_fill_gradientn(
      colors = MexBrewer::mex.brewer("Frida"),
    ) +
    theme_minimal()

  return(p)
})
patchwork::wrap_plots(att_emm)

# Relations préférentielles ....................................................
# Convert to df
od_tidy <- as.data.frame(as.matrix(m_pref)) |>
  tibble::rownames_to_column("origin") |>
  tidyr::pivot_longer(
    cols = -origin,
    names_to = "destination",
    values_to = "flow"
  )

# Choose a com
com_lab <- "Guissény"
cc <- unique(as.character(pull(filter(dt_mobi_fin, libgeo == com_lab), codgeo)))
to_plot <- filter(od_tidy, origin == cc) |>
  mutate(across(everything(), ~as.numeric(.x)))
to_plot <- left_join(polygons, to_plot, by = c("code_insee" = "destination")) |>
  mutate(pref = ifelse(flow > 1, "pref", "non-pref"))

ggplot() +
  geom_sf(data =to_plot, aes(fill = pref)) +
  ggtitle(glue::glue("Relations préférentielles de la commune de {com_lab}"))
```

#### Les carte de flux sous R

Les cartes en cercles proportionnels ne sont pas vraiment appropriées quand on
veut représenter des flux. On privilégiera des cartes en oursin ou des cartes de
flux (*Flow map*) *stricto sensu*.

![**Carte de flux**. Export des vins français en 1864 par Charles Joseph
Minards.](figures/Minard’s_map_of_French_wine_exports_for_1864.jpeg){width=100%}

![**Carte en oursin valué**. La clientèle des services palois (services moteurs)
@dimeoChapitreIIEtude1992](figures/oursin.jpg){width=65%}

`ggplot2` ne possède pas de fonction pour concevoir ce genre de cartes. Rassurez
vous, je ne vais pas vous demander d'en produire une ! À la place, on peut
s'appuyer sur les packages `mapsf` et `ttt`.

```{r}
#| eval: false

install.packages("mapsf")
install.packages("cartograflow")
remotes::install_github("MiboraMinima/ttt")
```

On commence par effectuer un petit prétraitement pour pouvoir utiliser les
fonctions de `mapsf` et `ttt`[^2].

[^2]: la version que vous téléchargez est une version différente de la version
originale du package. J'ai modifié la fonction qui génère la légende.

```{r}
polygons$code_insee <- as.numeric(polygons$code_insee)
polygons$id <- polygons$code_insee
dtp <-
  select(dt_mobi_fin, -i, -j) |>
  mutate(i = as.numeric(codgeo), j = as.numeric(dcran), fij = nbflux_c20_pop01p) |>
  select(i, j, fij)
```

Par exemple, on peut cartographier l'ensemble des flux entrant et sortant pour
une entité spatiale avec des flèches plus ou moins épaisses en fonction de la
quantité échangée.

```{r}
#| code-fold: true

# Paramètres ...................................................................
# Les flux associées à la commune
com_name <- "Brest"
# Le type de flux que l'on souhaite cartographier
type <- "sortant" # "entrant"
# Récupération du code INSEE associé à la commune
ci <- unique(pull(filter(coms, nom_officiel == com_name), code_insee))
# Seuil pour cartographier les flux
th <- 100
# Couleur des lignes
col <- "steelblue"
# Couleur du fond de carte
col_back <- "#E0E0E0"

# Carto ......................................................................
# Récupérer tous les flux entrants ou sortants associés à la commune
# et filrer les flux < au seuil.
if (type == "entrant") {
  dt_plot <- filter(dtp, j == as.numeric(ci), fij > th)
} else {
  dt_plot <- filter(dtp, i == as.numeric(ci), fij > th)
}

# Créer un df avec les communes qui échange des flux
polygons_f <-
  filter(polygons, id %in% unique(c(dt_plot$i, dt_plot$j))) |>
  select(id)

mf_map(
  coms,
  col = col_back,
  border = "black",
  lwd = 0.5
)
flows <- ttt_flowmapper(
  x = polygons_f,
  df = dt_plot,
  dfid = c("i", "j"),
  dfvar = "fij",
  xid = "id",
  size = "thickness",
  type = "arrows",
  decreasing = FALSE,
  # Configuration des lignes
  col = col,        # couleur des arcs
  border = "white", # couleur du contour
  lwd = 2,          # épaisseur du contour
  k = 15,           # augmenter ou diminuer l'épaisseur des arcs
  # Configuration des cercles
  col2 = "white", # couleur du cercle
  border2 = col,  # couleur du contour
  lwd2 = 0.7,     # épaisseur du contour
  k2 = 1e3L,      # augmenter ou diminuer la taille des cercles
  add = TRUE
)
# Ajouter la valeur du flux sur les arcs
# Si vous voulez les enlevez, commentez le code.
flows_txt <- mutate(flows$flows, fij = round(fij, 0)) |> distinct()
mf_label(
  flows_txt,
  var = "fij",
  halo = TRUE,
  cex = 0.7,
  col = "black",
  bg = "white",
  r = 0.1,
  overlap = FALSE,
  lines = FALSE
)
# La légende
ttt_flowmapperlegend(
  x = flows,
  title = "Flux",
  col = col,
  txtcol = 'black',
  title.cex = 0.6, # Taille du titre de la légende
  hshift = 3e3     # Espace entre le titre et légende
)
mf_title(
  txt = glue::glue("Flux {type} de {com_name}"),
  bg = "#d7d7d7", fg = "black", pos = "center"
)
mf_credits(
  txt = "Données : Base flux de mobilité (INSEE, 2023); BDTOPO V3 (IGN, 2026). Réalisation : Antoine Le Doeuff, 2026",
  col = "black", pos = "bottomright"
)
mf_arrow(col="black")
mf_scale(col="black", pos="bottomright", adj = c(0, 10))
```

Comme vous avez pu le constater, avec `mapsf` il existe des fonctions qui
permettent de créer directement une flèche d'orientation (`mf_arrow()`) ou une
échelle (`mf_scale()`).

Il s'agit d'un exemple. Vous pouvez bien sûr réaliser d'autres cartes qui
prendraient en compte à la fois les flux entrants et sortants. Vous pourriez
aussi cartographier les flux intra-communaux. À vous de modifier le code pour
obtenir de telles cartes ! Référez vous à ce [tuto](https://transcarto.github.io/rflows/TRANSCARTO_flows.html) pour voir
comment procéder.

::: {.callout-note title="Instructions"}

1. Regardez les flux pour d'autres communes.
2. Comparez les flux (entrants et sortants) de deux communes
3. Cartographiez l'ensemble des flux sur le territoire.

Quand on a beaucoup de flux à cartographier, il est courant de filtrer les flux
de moindre importance (par-ex. par quantile).

:::

::: {.callout-tip title="Question"}

Au regard des différentes analyses réalisées, que pouvez vous dire des
migrations résidentielles en Finistère ?

:::

## Scripts complets

Le nombre de cartes pouvant être assez conséquent, je vous encourage à utiliser
deux scripts pour organiser votre travail de manière optimale. Le premier est
dédié au chargement et au prétraitement des données puis au calcul des indices.
Les jeux de données générés dans ce premier script sont enregistrés dans le
dossier `data/res` et chargés dans le deuxième script qui n'est  dédié qu'à la
cartographie. Vous pouvez bien sûr trouver une autre organisation ; il faut
juste qu'elle soit cohérente.

`scripts/process.R` :

```{r}
#| eval: false
#| collapse: true
#| code-fold: true
#| code-line-numbers: true

################################################################################
# Script Name: process.r
# Description: Analyse descriptive des mobilités résidentielles en finistère
#              entre 2020 et l'années de résidence prédédent. Données de l'INSEE.
#              Ce script est dédié au chargement, au pré-traitement et au
#              calcul d'indices de flux.
# Author: Antoine Le Doeuff
################################################################################

library(readr)
library(happign)
library(sf)
library(dplyr)
library(stringi)
library(Matrix)

# //////////////////////////////////////////////////////////////////////////////
# Constante --------------------------------------------------------------------
# Où sont enregistré les données (vous, ce sera juste `data`)
DATA_DIR <- "02_flux/data"

# //////////////////////////////////////////////////////////////////////////////
# Charger les données ----------------------------------------------------------
# Migrations résidentielles ....................................................
dt_mobi <- read_delim(
  glue::glue("{DATA_DIR}/src/base_flux_mobilite_residentielle_2020.csv")
) |> janitor::clean_names()

# Communes .....................................................................
com_path <- "02_flux/data/src/com_finistere_bdtopov3_2026.gpkg"
if (file.exists(com_path)) {
  cli_alert_info("Le fichier existe déjà, chargement...")
  coms <- read_sf(com_path)
} else {
  coms <- get_wfs(
    x = NULL,
    layer = "BDTOPO_V3:commune",
    query = "code_insee LIKE '29%'"
  ) |>
    st_transform(2154)
  write_sf(coms, com_path)
}

# //////////////////////////////////////////////////////////////////////////////
# Prétraitements ---------------------------------------------------------------
# Filtrer les communes .........................................................
dt_mobi_pb <- filter(
  dt_mobi,
  startsWith(codgeo, "29"),
  startsWith(dcran, "29"),
  codgeo != dcran
)

# Conversion en matrice OD .....................................................
# Récupérer tous les code insee
all_ids <- sort(unique(c(dt_mobi_pb$codgeo, dt_mobi_pb$dcran)))

# Créer des facteurs avec les mêmes niveaux pour chaque O/D
dt_mobi_pb$i <- factor(dt_mobi_pb$dcran, levels = all_ids)
dt_mobi_pb$j <- factor(dt_mobi_pb$codgeo, levels = all_ids)

# Créer la sparse matrix (origin × destination)
M <- sparseMatrix(
  i = as.integer(dt_mobi_pb$i),
  j = as.integer(dt_mobi_pb$j),
  x = dt_mobi_pb$nbflux_c20_pop01p,
  dimnames = list(all_ids, all_ids)
)
print(dim(M))

# //////////////////////////////////////////////////////////////////////////////
# Analyse des marges -----------------------------------------------------------
# Volume, arrival, departure ...................................................
# Flux total émis
sum_dep <- rowSums(M)

# Flux total reçus
sum_arr <- colSums(M)

# Volumes
volumes <- sum_dep + sum_arr

# Soldes
soldes <- sum_arr - sum_dep

# Ratio d'attractivité
attrac_ratio <- soldes / volumes

# Indices ......................................................................
tot <- sum(M)

# Indice d'attractivité
ia <- sum_arr / tot

# Indice d'emmissivité
ie <- sum_dep / tot

# Relations préférentielles ....................................................
# Flux totaux
tot <- sum(M)

# Calcul du flux attendu
expected <- (sum_dep %o% sum_arr) / tot
# Comparaison des flux observés au flux attendus
m_pref <- M / expected

# Remplacer la diagonale avec 0
diag(m_pref) <- 0
m_pref[!is.finite(m_pref)] <- 0

# //////////////////////////////////////////////////////////////////////////////
# Mise en forme de la donnée ---------------------------------------------------
# Créez un dataframe avec les indices
indices <- data.frame(
  code_insee = names(sum_dep),
  departure = sum_dep,
  arrival = sum_arr,
  volumes = volumes,
  soldes = soldes,
  attrac_ratio = attrac_ratio,
  ia = ia,
  ie = ie
)

# Ajouter la géométries des communes
indices_spa <- left_join(select(coms, code_insee), indices, by = "code_insee")

# //////////////////////////////////////////////////////////////////////////////
# Statistiques -----------------------------------------------------------------
# On calcul les statiques élémentaires des indices
indices_long <-
  tidyr::pivot_longer(
    indices,
    cols = !code_insee,
    names_to = "indices",
    values_to = "value"
  )

stat <- group_by(indices_long, indices) |>
  summarise(
    mean = mean(value),
    median = median(value),
    sd = sd(value),
    min = min(value),
    max = max(value)
  )

# //////////////////////////////////////////////////////////////////////////////
# Écriture des données ---------------------------------------------------------
# Le tableau des mobilités résidentielles filtées
write_csv(dt_mobi_pb, glue::glue("{DATA_DIR}/res/mobi_res_29.csv"))

# Les indices avec la géométrie
write_sf(indices_spa, glue::glue("{DATA_DIR}/res/indices_spa_29.gpkg"))

# La matrice des relations préférentielles
# Le format RDS permet de sauvegarder n'importe quel objet R qui est dans
# l'environnement. C'est un format exclusif à R.
saveRDS(m_pref, glue::glue("{DATA_DIR}/res/rel_pref.rds"))
```

`scripts/maps.R` :

```{r}
#| eval: false
#| collapse: true
#| code-fold: true
#| code-line-numbers: true

################################################################################
# Script Name: process.r
# Description: Analyse descriptive des mobilités résidentielles en finistère
#              entre 2020 et l'années de résidence prédédent. Données de l'INSEE.
#              Ce script est dédié à la cartograpie des indices calculés dans le
#              script `scripts/process.r`
# Author: Antoine Le Doeuff
################################################################################

library(readr)
library(sf)
library(dplyr)
library(Matrix)
library(ggplot2)
library(ggspatial)
library(ggnewscale)
library(patchwork)
library(ttt) # remotes::install_github("MiboraMinima/ttt")
library(mapsf)
library(ggtext)

# //////////////////////////////////////////////////////////////////////////////
# Constantes -------------------------------------------------------------------
# Où sont enregistré les données (vous, ce sera juste `data`)
DATA_DIR <- "02_flux/data"

# Où seront enregistrées vos cartes (vous, ce sera juste `figures`)
FIGURES_DIR <- "02_flux/figures"

# //////////////////////////////////////////////////////////////////////////////
# Chargement des données -------------------------------------------------------
# Le tableau des mobilités résidentielles filtées
dt_mobi_fin <- read_csv(glue::glue("{DATA_DIR}/res/mobi_res_29.csv"))

# Table des indices spatiaux
indices_spa <- read_sf(glue::glue("{DATA_DIR}/res/indices_spa_29.gpkg"))

# Communes du finistères
coms <- read_sf(glue::glue("{DATA_DIR}/src/com_finistere_bdtopov3_2026.gpkg"))

# Matrice des relations préférentielles
m_pref <- readRDS(glue::glue("{DATA_DIR}/res/rel_pref.rds"))

# //////////////////////////////////////////////////////////////////////////////
# Prétraitements ---------------------------------------------------------------
# Calcul des centroïdes (pour les cartes en cercles proportionnelles)
centroids <- st_centroid(indices_spa)

# //////////////////////////////////////////////////////////////////////////////
# Cartographie -----------------------------------------------------------------
# Themes .......................................................................
# Je crée un thème que j'appliquerai à toutes les cartes
sysfonts::font_add_google(name = "Roboto", family = "roboto")
theme_ggplot <-
  theme_minimal() +
  theme(
    legend.position = "bottom",
    # La font chargé dans `text` est automatiquement appliquée à tous les
    # autres texts de l'objet ggplot. Vous pouvez la changer manuellement
    # pour un paramètre en particulier si vous le shouaitez.
    text            = element_text(family = "roboto"),
    plot.title      = ggtext::element_markdown(size = 16, face = "bold"),
    plot.subtitle   = ggtext::element_markdown(size = 12, lineheight = 1.2),
    axis.title.x    = ggtext::element_markdown(size = 12),
    axis.title.y    = ggtext::element_markdown(size = 12),
    plot.caption    = ggtext::element_markdown(size = 8, lineheight = 1.5),
    legend.title    = ggtext::element_markdown(size = 8)
  )
# Theme pour patchwork
theme_patch <-
  theme(
    text          = element_text(family = "roboto"),
    plot.title    = element_text(face = "bold", size = 18),
    plot.subtitle = ggtext::element_markdown(size = 14, lineheight = 1.2),
    plot.caption  = ggtext::element_markdown(size = 11)
  )

# Plot departure, arrival, volumes .............................................
# On défini le nom complet de le la variable avec un named vector
selected_vars <- c(
  "Flux total reçus" = "arrival",
  "Flux total émis"  = "departure",
  "Volume"           = "volumes"
)

# On définit une liste vide (réceptacle qui va recevoir les cartes)
maps <- list()

# On itère sur les noms
for (name in names(selected_vars)) {
  # On récupère le nom présent dans le tableau à partir du nom complet
  short_name <-  selected_vars[name]

  # Créée la carte
  m <- ggplot() +
    geom_sf(data = coms) +
    geom_sf(
      data = centroids,
      aes(size = .data[[short_name]]),
      pch = 21, fill = "steelblue", color = "white"
    ) +
    scale_size(
      name = name,
      range = c(1, 9),
      breaks = scales::pretty_breaks(n = 5)
    ) +
    ggtitle(name) +
    ggspatial::annotation_scale(
      location = "bl", height = unit(0.15, "cm")
    ) +
    ggspatial::annotation_north_arrow(
        location = "tl", which_north = "true",
        height = unit(1, "cm"), width = unit(1, "cm"),
        style = north_arrow_fancy_orienteering
    ) +
    guides(
      size = guide_legend(
        direction = "horizontal",
        nrow = 1,
        label.position = "bottom"
      )
    ) +
    theme_ggplot

  maps[[name]] <- m
}
# Je combine les graphs et je fais la mise en page de la carte finale
map_volumes_emis_recus <- patchwork::wrap_plots(maps, ncol = 2) +
  plot_annotation(
    title = "Volumes et flux total émis et reçus des communes finistériennes",
    subtitle = "Les flux analysés correspondent aux données de migrations résidentielles entre<br>le lieu de résidence en 2020 et le lieu de résidence précédent",
    caption = "**Données :** Base flux de mobilité (INSEE, 2023); BDTOPO V3 (IGN, 2026). BDTOPO V3 (IGN, 2026). **Réalisation :** Antoine Le Doeuff, 2026",
    theme = theme_patch
  )
# J'enregistre la carte
ggsave(
  glue::glue("{FIGURES_DIR}/map_volumes_emis_recus.png"),
  map_volumes_emis_recus,
  width = 21 - 1, # Largeur en cm (A4 moins 1 cm pour la marge)
  height = 27 - 1,
  units = "cm", dpi = 300
)
# J'enregistre la carte en .eps ou svg ou pdf (pour pouvoir la modifier avec
# logiciel de DAO a prosteriori)
ggsave(
  glue::glue("{FIGURES_DIR}/map_volumes_emis_recus.eps"),
  map_volumes_emis_recus,
  width = 21 - 1, # Largeur en cm (A4 moins 1 cm pour la marge)
  height = 27 - 1,
  units = "cm"
)

# Solde ........................................................................
# Création de la taille des cercles à la main
fill_breaks <- c(-750, -500, -250, 0, 250, 500)
max_val <- max(abs(centroids$soldes), na.rm = TRUE)
legend_sizes <- scales::rescale(abs(fill_breaks), to = c(1, 9), from = c(0, max_val))

map_solde <- ggplot() +
  geom_sf(data = coms) +
  geom_sf(
    data = centroids,
    aes(size = abs(soldes), fill = soldes),
    pch = 21, color = "white"
  ) +
  # Cacher la taille dans la légende
  scale_size(range = c(1, 9), guide = "none") +
  scale_fill_gradient2(
    name = "Solde",
    low = "#4575B4",
    mid = "white",
    high = "#D73027",
    midpoint = 0,
    space = "Lab",
    breaks = fill_breaks,
    limits = c(-750, 500),
    guide = "legend"
  ) +
  guides(
    fill = guide_legend(
      direction = "horizontal",
      nrow = 1,
      label.position = "bottom",
      # Mettre la taille directement ici
      override.aes = list(size = legend_sizes)
    )
  ) +
  labs(
    title = "Solde des communes finistériennes",
    subtitle = "Les flux analysés correspondent aux données de migrations résidentielles entre<br>le lieu de résidence en 2020 et le lieu de résidence précédent",
    caption = "**Données :** Base flux de mobilité (INSEE, 2023); BDTOPO V3 (IGN, 2026). BDTOPO V3 (IGN, 2026). **Réalisation :** Antoine Le Doeuff, 2026"
  ) +
  ggspatial::annotation_scale(
    location = "bl", height = unit(0.15, "cm")
  ) +
  ggspatial::annotation_north_arrow(
      location = "tl", which_north = "true",
      height = unit(1, "cm"), width = unit(1, "cm"),
      style = north_arrow_fancy_orienteering
  ) +
  theme_ggplot
ggsave(
  glue::glue("{FIGURES_DIR}/map_solde.png"),
  map_solde,
  width = 20 - 1,
  height = 20 - 1,
  units = "cm", dpi = 300
)
ggsave(
  glue::glue("{FIGURES_DIR}/map_solde.pdf"),
  map_solde,
  width = 20 - 1,
  height = 20 - 1,
  units = "cm"
)

# Attractivity .................................................................
map_attrac_ratio <- ggplot() +
  geom_sf(
    data = indices_spa,
    aes(fill = attrac_ratio),  # use transformed color
    pch = 21
  ) +
  scale_fill_gradient2(
    name = "Ratio d'attractivité",
    low = "#4575B4",   # blue for negatives
    mid = "white",
    high = "#D73027",  # red for positives
    midpoint = 0,      # ensures 0 stays white
    space = "Lab"
  ) +
  labs(
    title = "Taux d'attractivité des communes finistériennes",
    subtitle = "Les flux analysés correspondent aux données de migrations résidentielles entre<br>le lieu de résidence en 2020 et le lieu de résidence précédent",
    caption = "**Données :** Base flux de mobilité (INSEE, 2023); BDTOPO V3 (IGN, 2026). BDTOPO V3 (IGN, 2026). **Réalisation :** Antoine Le Doeuff, 2026"
  ) +
  ggspatial::annotation_scale(
    location = "bl", height = unit(0.15, "cm")
  ) +
  ggspatial::annotation_north_arrow(
      location = "tl", which_north = "true",
      height = unit(1, "cm"), width = unit(1, "cm"),
      style = north_arrow_fancy_orienteering
  ) +
  theme_ggplot
ggsave(
  glue::glue("{FIGURES_DIR}/map_attrac_ratio.png"),
  map_attrac_ratio,
  width = 20 - 1,
  height = 20 - 1,
  units = "cm", dpi = 300
)
ggsave(
  glue::glue("{FIGURES_DIR}/map_attrac_ratio.eps"),
  map_attrac_ratio,
  width = 20 - 1,
  height = 20 - 1,
  units = "cm"
)

# Indices d'emmissivité et d'attractivité ......................................
to_plot_vars <- c("Indice d'emmissivité" = "ie", "Indice d'attractivité" = "ia")
maps <- list()
for (name in names(to_plot_vars)) {
  short_name <- to_plot_vars[name]
  m <- ggplot() +
    geom_sf(
      data = indices_spa,
      aes(fill = .data[[short_name]]),
      color = "white",
      pch = 21
    ) +
    scale_fill_gradientn(
      name = name,
      colors = MexBrewer::mex.brewer("Frida"),
    ) +
    labs(title = name) +
    ggspatial::annotation_scale(
      location = "bl", height = unit(0.15, "cm")
    ) +
    ggspatial::annotation_north_arrow(
        location = "tl", which_north = "true",
        height = unit(1, "cm"), width = unit(1, "cm"),
        style = north_arrow_fancy_orienteering
    ) +
    theme_minimal() +
    theme(
      legend.position = "bottom",
      plot.title   = ggtext::element_markdown(family = "roboto", size = 16, face = "bold"),
      plot.subtitle = ggtext::element_markdown(family = "roboto", size = 12, lineheight = 1.2),
      axis.title.x = ggtext::element_markdown(family = "roboto", size = 12),
      axis.title.y = ggtext::element_markdown(family = "roboto", size = 12),
      plot.caption = ggtext::element_markdown(family = "roboto", size = 8, lineheight = 1.5)
    )
  maps[[short_name]] <- m
}
map_ia_ie <- patchwork::wrap_plots(maps) +
  plot_annotation(
    title = "Indice d'émmissivité et d'attractivité des communes finistériennes",
    subtitle = "Les flux analysés correspondent aux données de migrations résidentielles entre<br>le lieu de résidence en 2020 et le lieu de résidence précédent",
    caption = "**Données :** Base flux de mobilité (INSEE, 2023); BDTOPO V3 (IGN, 2026). BDTOPO V3 (IGN, 2026). **Réalisation :** Antoine Le Doeuff, 2026",
    theme = theme_patch
  )
ggsave(
  glue::glue("{FIGURES_DIR}/map_ia_ie.png"),
  map_ia_ie,
  width = 21 - 1, # Largeur en cm (A4 moins 1 cm pour la marge)
  height = 27 - 1,
  units = "cm", dpi = 300
)
ggsave(
  glue::glue("{FIGURES_DIR}/map_ia_ie.eps"),
  map_ia_ie,
  width = 21 - 1, # Largeur en cm (A4 moins 1 cm pour la marge)
  height = 27 - 1,
  units = "cm"
)

# Relations préférentielles ....................................................
# Conversion de la matrice des relations préférentielles en data.frame
od_tidy <- as.data.frame(as.matrix(m_pref)) |>
  tibble::rownames_to_column("origin") |>
  tidyr::pivot_longer(
    cols = -origin,
    names_to = "destination",
    values_to = "rel_pref"
  )

# Les communes que je souhaites cartographier
coms_to_plot <- c(
  "Brest"      = "29019",
  "Quimper"    = "29232",
  "Morlaix"    = "29151",
  "Landerneau" = "29041"
)
# Seuil de définition d'un relation préférentielle. Les relations inférieure à
# ce seuil ne seront pas cartographiées.
th <- 1

# Filtre du df des rel. pref. pour ne garder que les communes sélectionnées
# Ne garder que les communes sélectionnées
to_plot <- filter(od_tidy, origin %in% coms_to_plot)
# On récupère les géométries
to_plot <- left_join(indices_spa, to_plot, by = c("code_insee" = "destination"))

maps <- list()
for (com_name in names(coms_to_plot)) {
  ci <- coms_to_plot[com_name]
  data_current_com <-
    filter(to_plot, origin == ci) |>
    select(origin, rel_pref)

  # discrétisation quantile
  breaks <- quantile(
    pull(filter(data_current_com, rel_pref > th), rel_pref),
    probs = seq(0, 1, by = 0.2),
    na.rm = TRUE
  )
  # Ajouter la légende pour les valeurs < th (on round pour la légende)
  breaks <- round(c(0, 1, breaks), 1)
  # Créer une variable avec le seuil des quantiles
  data_current_com <- data_current_com |>
    mutate(
      rel_pref_q = cut(
        round(rel_pref, 1), # Il faut round ici aussi
        breaks = unique(breaks),
        include.lowest = TRUE,
        dig.lab = 3
      )
    )

  m <- ggplot() +
    geom_sf(data = data_current_com, aes(fill = rel_pref_q)) +
    scale_fill_manual(
      name     = "**Intensité de la relation** (disc. quantile)",
      # Mettre une couleur partiuclière pour les valeurs < 1 (th)
      values   = c("ivory", RColorBrewer::brewer.pal(6, "Reds")),
      na.value = "grey90",
      guide = guide_legend(
        position       = "bottom",
        direction      = "horizontal",
        title.position = "top",
        nrow           = 2
      )
    ) +
    new_scale_fill() +
    geom_sf(
      data = filter(coms, nom_officiel == com_name),
      aes(fill = "Commune d'origine")
    ) +
    scale_fill_manual(
      name   = NULL,
      values = c("Commune d'origine" = "mediumturquoise"),
      guide  = guide_legend(position = "inside")
    ) +
    labs(title = com_name) +
    ggspatial::annotation_scale(location = "bl", height = unit(0.15, "cm")) +
    ggspatial::annotation_north_arrow(
      location = "tl", which_north = "true",
      height = unit(1, "cm"), width = unit(1, "cm"),
      style = north_arrow_fancy_orienteering
    ) +
    theme_ggplot +
    theme(
      legend.position.inside      = c(0, 0.15),
      legend.justification.inside = c(0, 0),
      legend.key.size             = unit(0.4, "cm"),
      legend.text                 = element_text(family = "roboto", size = 8),
      legend.background           = element_rect(fill = NA, color = NA)
    )

  maps[[com_name]] <- m
}
map_rel_pref <- patchwork::wrap_plots(maps, ncol = 2) +
  plot_annotation(
    title = "Relations préférentielles des principaux pôles urbains finistériens",
    subtitle = "Les flux analysés correspondent aux données de migrations résidentielles entre le lieu<br>de résidence en 2020 et le lieu de résidence précédent",
    caption = "**Données :** Base flux de mobilité (INSEE, 2023); BDTOPO V3 (IGN, 2026). BDTOPO V3 (IGN, 2026). **Réalisation :** Antoine Le Doeuff, 2026",
    theme = theme_patch
  )
ggsave(
  glue::glue("{FIGURES_DIR}/map_rel_pref.png"),
  map_rel_pref,
  width = 21 - 1,
  height = 27 - 1,
  units = "cm", dpi = 300
)
ggsave(
  glue::glue("{FIGURES_DIR}/map_rel_pref.eps"),
  map_rel_pref,
  width = 21 - 1,
  height = 27 - 1,
  units = "cm"
)

# Flux map .....................................................................
# [Prétraitements]
indices_spa$code_insee <- as.numeric(indices_spa$code_insee)
indices_spa$id <- indices_spa$code_insee
dtp <-
  select(dt_mobi_fin, -i, -j) |>
  mutate(i = as.numeric(codgeo), j = as.numeric(dcran), fij = nbflux_c20_pop01p) |>
  select(i, j, fij)

# [Paramètres]
# Les flux associées à la commune
com_name <- "Brest"
# Le type de flux que l'on souhaite cartographier
type <- "sortant" # "entrant"
# Récupération du code INSEE associé à la commune
ci <- unique(pull(filter(coms, nom_officiel == com_name), code_insee))
# Seuil pour cartographier les flux
th <- 100
# Couleur des lignes
col <- "steelblue"
# Couleur du fond de carte
col_back <- "#E0E0E0"

# [Carto]
# Récupérer tous les flux entrants ou sortants associés à la commune
# et filrer les flux < au seuil.
if (type == "entrant") {
  dt_plot <- filter(dtp, j == as.numeric(ci), fij > th)
} else {
  dt_plot <- filter(dtp, i == as.numeric(ci), fij > th)
}

# Créer un df avec les communes qui échange des flux
indices_spa_f <-
  filter(indices_spa, id %in% unique(c(dt_plot$i, dt_plot$j))) |>
  select(id)

# On enregistre ici l'endroit où va être sauvegardé la carte
mf_png(
  x = coms,
  filename = glue::glue("{FIGURES_DIR}/map_oursin_{type}_{com_name}.png"),
  width = 20 - 1, height = 20 - 1, unit="cm"
)
mf_map(
  coms,
  col = col_back,
  border = "black",
  lwd = 0.5
)
flows <- ttt_flowmapper(
  x = indices_spa_f,
  df = dt_plot,
  dfid = c("i", "j"),
  dfvar = "fij",
  xid = "id",
  size = "thickness",
  type = "arrows",
  decreasing = FALSE,
  # Configuration des lignes
  col = col,        # couleur des arcs
  border = "white", # couleur du contour
  lwd = 2,          # épaisseur du contour
  k = 15,           # augmenter ou diminuer l'épaisseur des arcs
  # Configuration des cercles
  col2 = "white", # couleur du cercle
  border2 = col,  # couleur du contour
  lwd2 = 0.7,     # épaisseur du contour
  k2 = 1e3L,      # augmenter ou diminuer la taille des cercles
  add = TRUE
)
# Ajouter la valeur du flux sur les arcs
# Si vous voulez les enlevez, commentez le code.
flows_txt <- mutate(flows$flows, fij = round(fij, 0)) |> distinct()
mf_label(
  flows_txt,
  var = "fij",
  halo = TRUE,
  cex = 0.7,
  col = "black",
  bg = "white",
  r = 0.1,
  overlap = FALSE,
  lines = FALSE
)
# La légende
ttt_flowmapperlegend(
  x = flows,
  title = "Flux",
  col = col,
  txtcol = 'black',
  title.cex = 0.6, # Taille du titre de la légende
  hshift = 3e3     # Espace entre le titre et légende
)
mf_title(
  txt = glue::glue("Flux {type} de {com_name}"),
  bg = "#d7d7d7", fg = "black", pos = "center"
)
mf_credits(
  txt = "Données : Base flux de mobilité (INSEE, 2023); BDTOPO V3 (IGN, 2026). BDTOPO V3 (IGN, 2026). Réalisation : Antoine Le Doeuff, 2026",
  col = "black", pos = "bottomright"
)
mf_arrow(col="black")
mf_scale(col="black", pos="bottomright", adj = c(0, 10))
dev.off() # Indique l'enregistrement de la carte avec les paramètres indiqués dans mf_png()
```

## Références et ressources

**Ressources :**

- [Tuto](https://transcarto.github.io/rflows/TRANSCARTO_flows.html) cartes de flux sous R
- [Cheat Sheet](https://raw.githubusercontent.com/riatelab/mapsf/master/vignettes/fig/mapsf_cheatsheet.pdf) `mapsf`.

**Faire des cartes de flux sur QGIS ?**

- Sur QGIS, on peut utiliser le plugin :
[mmqgis](https://plugins.qgis.org/plugins/mmqgis/). Vous trouverez un tuto
réalisé par des étudiants du master SIGAT
[ici](https://drive.google.com/open?id=1ysAscdd57ZOOuu3LOuK8Suu4bUFCkacg).
