# Mobilités et flux

```{r}
#| output: false
#| echo: false

pacman::p_load(
    readr,
    happign,
    sf,
    dplyr,
    stringi,
    purrr,
    Matrix,
    patchwork,
    gravity
)
```

Durant ce TD, vous apprendrez à réaliser une analyse descriptive de flux.

:::{.callout-note title="Méthode"}

Voilà les étapes de l'analyse :

1. Formulation de la question et de la méthode
2. Identification et collecte des données nécessaires
3. Prépraitement des données
4. Application de la méthode
5. Analyse des résultats
6. Interprétation des résultats

Le TD suit cette démarche.

:::

**Question :** Comment sont réparties les migrations résidentielles des
finistériens sur le territoire du Finistère et que cela dit-il de ce territoire
?

**Méthode :** analyse descriptive d'une matrice origine/destination (OD)

## Données

**Données nécessaires :**

- Une donnée, la plus récente possible, indiquant les flux entre chaque commune
du Finistère.
- Comme je souhaite réaliser des cartes, cette donnée doit-être spatiale. Si
elle ne l'est pas, il faudra que je la joigne à une donnée spatiale des
communes.

Le producteur des données de mobilité de référence à l'échelle du territoire
français est l'INSEE (encore une fois). La donnée fournie par l'INSEE est issue
du recensement de la population, vous la trouverez [ici](https://www.insee.fr/fr/statistiques/7630358#consulter).

:::{.callout-tip title="Question"}

- Quand a été produite la donnée ?
- Cette donnée renseigne les flux sur quelle période ?
- S'agit-il d'une donnée spatiale ?

:::


:::{.callout-note title="Instructions : chargement des données"}

1. Charger les migrations résidentielles.
2. Télécharger les communes du Finistère avec `happign::get_wfs()`. Vous
   utiliserez l'argument `query` qui permet de filtrer les données via le
langage de requête ECQL. Ici, on veut récupérer uniquement les communes dont le
code INSEE commence par 29 (donc, le Finistère). Dans la mesure où le ECQL
possède une syntaxe proche du SQL, on écrira la requête suivante : `code_insee
LIKE '29%'`.

Pour rappel, pour trouver de l'aide sur une fonction, vous pouvez regarder la
documentation de la fonction directement dans R : `?get_wfs()`. Vous pouvez
également regarder la documentation sur le [site web du
package](https://paul-carteron.github.io/happign/index.html) s'il existe (les
fonctions du package sont indiquées dans l'onglet `Reference`).

```{r}
#| collapse: true
#| code-fold: true

# Charger les données INSEE
dt_mobi <- read_delim("data/src/base_flux_mobilite_residentielle_2020.csv") |>
  janitor::clean_names()

# Récupérer les communes sur le serveur de l'IGN
# Ne télécharger les données que si elles n'existent pas en local
com_path <- "data/src/com_finistere_bdtopov3_2026.gpkg"
if (file.exists(com_path)) {
  cat("Le fichier existe déjà, chargement...")
  coms <- read_sf(com_path)
} else {
  coms <- get_wfs(
    layer = "BDTOPO_v3:commune",
    ecql_filter = "code_insee_du_departement = '29%'",
    interactive = false
  ) |>
    st_transform(2154)
  write_sf(coms, com_path)
}
```

:::

:::{.callout-tip collapse="true" title="Le *move* écolo"}

Quand vous téléchargez des données, vous consommez de l'énergie. Si vous
refaites tourner votre script de nombreuses fois, vous téléchargerez de nouveau
les données autant de fois ; ce n'est pas très écolo. Aussi, une fois que vous
avez téléchargé la data, vous pouvez l'enregistrer sur votre machine. Vous
pouvez par exemple écrire :

```{r}
#| eval: false

com_path <- "data/src/com_finistere_bdtopov3_2026.gpkg"
if (file.exists(com_path)) {
  print("File already exists, loading it...")
  coms <- read_sf(com_path)
} else {
  # [téléchargez les données avec happign]
  write_sf(coms, com_path)
}
```

La syntaxe `IF/ELSE` (alternative) est une des briques fondamentales de
l'algorithmique. Si vous voulez plus d'informations, référez à la
@sec-alternatives.

:::


:::{.callout-note title="Instructions : prétraitement"}

1. Filtrer les données de mobilités résidentielles pour ne retenir que les
mobilités qui ont eu lieu en Finistère. Retirer également les mobilités
intra-communales (`codgeo != dcran`).

```{r}
#| collapse: true
#| code-fold: true

dt_mobi_fin <- filter(
  dt_mobi,
  startsWith(x = codgeo, "29"),
  startsWith(x = dcran, "29"),
  codgeo != dcran
)
```

2. Convertir le `data.frame` en `matrix` pour obtenir une matrice
origine/destination (OD) :

```{r}
# Récupérer tous les codes insee
all_ids <- sort(unique(c(dt_mobi_fin$codgeo, dt_mobi_fin$dcran)))

# Créer des facteurs avec les mêmes niveaux pour chaque O/D
dt_mobi_fin$i <- factor(dt_mobi_fin$codgeo, levels = all_ids)
dt_mobi_fin$j <- factor(dt_mobi_fin$dcran, levels = all_ids)

# Créer la sparse matrix (origin × destination)
m <- Matrix::sparseMatrix(
  i = as.integer(dt_mobi_fin$i),
  j = as.integer(dt_mobi_fin$j),
  x = dt_mobi_fin$nbflux_c20_pop01p,
  dimnames = list(all_ids, all_ids)
)
print(m[1:5, 1:5])
```

Notez que l'on utilise une `sparseMatrix` (matrice creuse) et non une `matrix`
ordinaire (matrice dense). Les `sparseMatrix` sont beaucoup plus efficientes que
les `matrix` dans la mesure où elles ne stockent que les valeurs non-nulles.

:::

## Rappels sur les indices

Soit une matrice origine/destination (OD). On admet que les indices $i$ et $j$
identifie les mêmes entités spatiales. Ainsi, le flux $O_i$ est affilié à la
même entité spatiale que le flux $D_j$.

$$
\begin{array}{c|cccc|c}
      & D_1      & D_2      & \cdots & D_j      & \text{Flux total émis} \\ \hline
O_1   & n_{11}   & n_{12}   & \cdots & n_{1j}   & \sum_{j}n_{1j}          \\
O_2   & n_{21}   & n_{22}   & \cdots & n_{2j}   & \sum_{j}n_{2j}          \\
\vdots& \vdots   & \vdots   & \ddots & \vdots   & \vdots       \\
O_i   & n_{i1}   & n_{i2}   & \cdots & n_{ij}   & \sum_{j}n_{ij}          \\ \hline
\text{Flux total reçu} & \sum_{i}n_{i1} & \sum_{i}n_{i2} & \cdots & \sum_{i}n_{ij} & \sum_{j}\sum_{i}n_{ij}
\end{array}
$$

Par caractériser les flux de chaque entité spatiale de la matrice OD, on
commence généralement par calculer le volume, le solde et le taux
d'attractivité de chaque entité spatiale.

Le **volume** $V$ de l'entité spatiale $i$ est la somme de son flux total émis
et reçu.

$$
V_{i} = \sum_{k=1}^{N}n_{ik} + \sum_{k=1}^{N}n_{ki}
$$

Le **solde** $S$ de l'entité $i$ est la différence entre le flux total reçu et
le flux total émis.

$$
S_{i} = \sum_{k=1}^{N}n_{ki} - \sum_{k=1}^{N}n_{ik}
$$

Le **taux d'attractivité** $A$ de l'entité $i$ correspond au solde de l'entité
$i$ divisé par le volume de l'entité $i$.

$$
A_{i} = \frac{S_{i}}{V_{i}}
$$

Il est également possible de construire des indices qui tirent parti de
l'ensemble des informations de la matrice. On peut par exemple
construire un **indicateur d'attractivité** $\text{IA}_i$ pour l'entité spatiale
$i$. Ce dernier correspond au total du flux reçu dans l'entité $i$ divisé par le
total des flux émis et reçu dans l'aire d'étude.

$$
\text{IA}_i = \frac{\sum_{k=1}^{N} n_{ki}}{\sum_{k=1}^{N}\sum_{l=1}^{N} n_{kl}}
$$

Un **indice d'émissivité** $\text{IE}_i$ peut-être calculé de façon similaire en
divisant le total flux émis dans une entité spatiale $i$ par le total des flux
émis et reçus dans l'aire d'étude.

$$
\text{IE}_i = \frac{\sum_{k=1}^{N} n_{ik}}{\sum_{k=1}^{N}\sum_{l=1}^{N} n_{kl}}
$$

Il est possible d'évaluer le caractère préférentiel du lien entre deux entités
spatiales, en comparant le flux effectif au flux attendu : c'est l'**indice de
relation préférentielle** $\text{IRP}_{ij}$ entre les entités $i$ et $j$.

$$
\text{IRP}_{ij} = \frac{\text{Flux effectif}}{\text{Flux attendu}} =
n_{ij} \large/ \frac{\sum_{k=1}^{N} n_{ik} \cdot \sum_{k=1}^{N} n_{kj}}{\sum_{k=1}^{N}\sum_{l=1}^{N} n_{kl}}
$$


Si $\text{IRP}_{ij} > 1$, alors les lieux $i$ et $j$ ont une relation
préférentielle : le flux observé de $i$ vers $j$ est plus important que celui
qu'on attendrait étant donné l'émissivité de $i$ et l'attractivité de $j$.

## Calcul des indices

:::{.callout-note title="Instructions"}

1. À l'aide de la matrice OD, calculez, pour chaque entité spatiale : le total
   des flux émis, le total des flux reçus, le volume, le solde et le taux
d'attractivité. Vous aurez à utiliser les fonctions `rowSums()` et `colSums()`.
2. Pour chaque entité spatiale, calculer l'indice d'attractivité et
   d'émissivité.
3. Pour chaque combinaison d'origine/destination, calculez l'indice de relation
   préférentielle. Pour calculer le produit du flux total émis par l'entité $i$
par le flux total reçu par l'entité $j$ pour les combinaisons en une seule fois,
vous utiliserez l'opérateur `%o%` qui symbolise le [produit
extérieur](https://fr.wikipedia.org/wiki/Produit_ext%C3%A9rieur). Au final, vous
obtiendrez une matrice des relations préférentielles. Remplacez les valeurs de
la diagonale par 0 (`diag(m_pref) <- 0`) et remplacez les `Inf` par 0
(`m_pref[!is.finite(m_pref)] <- 0`).

```{r}
#| collapse: true
#| code-fold: true

# Volume, arrivés, départs ...................................................
# Flux total émis
sum_dep <- rowSums(m)

# Flux total reçu
sum_arr <- colSums(m)

# Volumes
volumes <- sum_dep + sum_arr

# Soldes
soldes <- sum_arr - sum_dep

# Taux d'attractivité
attrac_ratio <- soldes / volumes

# Indices ......................................................................
tot <- sum(m)

# Indice d'attractivité
ia <- sum_arr / tot

# Indice d'émissivité
ie <- sum_dep / tot

# Relations préférentielles .....................................................
# Matrice des flux attendus
expected <- (sum_dep %o% sum_arr) / tot  # produit extérieur
# Calcul des relations
m_pref <- m / expected

# Nettoyage de la matrice
diag(m_pref) <- 0
m_pref[!is.finite(m_pref)] <- 0
```

:::

## Analyse des résultats

### Statistiques des indices

Les indices ainsi calculé ne sont pas très lisibles. Avant d'analyser les
résultats, on les enregistre dans un DataFrame pour faciliter leur analyse.

::: {.callout-note title="Instructions : prétraitement des indices"}

1. Créez un `dataframe` Avec l'ensemble des indices précédemment calculés (sauf
les relations préférentielles bien entendu). Chaque ligne correspondra à une
commune.
2. Proposez des statistiques élémentaires pour chaque indices (*c.f.*
   @sec-stat-quanti).

:::

```{r}
#| echo: false
#| output: false

# Create a dataframe from computed indices
indices <- data.frame(
  code_insee = names(sum_dep),
  departure = sum_dep,
  arrival = sum_arr,
  volumes = volumes,
  soldes = soldes,
  attrac_ratio = attrac_ratio,
  ia = ia,
  ie = ie
)

# Add geom for indices
polygons <- left_join(select(coms, code_insee), indices, by = "code_insee")

# Compute centroids
centroids <- st_centroid(polygons)
```

### Cartographie

Le DataFrame des indices n'est pas spatial. Il faut donc effectuer une jointure
avec les communes pour pouvoir cartographier les résultats. En fonction de ce
que l'on souhaite cartographier, il faudra calculer les centroïdes des communes
pour réaliser une carte en cercles proportionnels.

::: {.callout-note title="Instructions : cartographie"}

1. Joignez le dataframe des indices que vous venez de créer aux données
   spatiales des communes.
2. Si on souhaite cartographier des stocks, on utilisera des cercles
   proportionnels. Dans ce cadre, il faut d'abord transformer les polygones en
points. Pour cela, vous créerez un nouveau `data.frame` spatial de géométrie
points avec la fonction `sf::st_centroids()`.
3. Cartographier l'**ensemble des indices**. Attention à la sémiologie graphique, il
    n'y a pas que des stocks...

Pour cartographier des cercles proportionnels avec `ggplot2` et un objet `sf` de
géométrie point, on utilise l'argument `size` dans l'esthétique (`aes`) de la
couche. Pour un rendu plus léché, vous pouvez également doubler l'information en
colorisant les cercles proportionnels via l'argument `fill`. Pour que la
coloration fonctionne, il faut utilisant un symbole de point spécial `pch =
21`.

```{r}
#| eval: false

ggplot() +
    geom_sf(
        data = centroids,
        aes(size = var, fill = var),
        pch = 21
    ) +
    ... # le reste de votre code
```

Pour cartographier des choroplètes, il suffit d'utiliser l'argument `fill` de
l'esthétique de la couche :

```{r}
#| eval: false

ggplot() +
    geom_sf(data = polygons, aes(fill = var)) +
    ... # le reste de votre code
```

2. Pour une commune que vous choisirez, cartographiez ses **relations
   préférentielles**. Vous devrez d'abord convertir la matrice des relations
préférentielles en `data.frame` :

```{r}
#| eval: false

od_df <- as.data.frame(as.matrix(m_pref)) |>
  tibble::rownames_to_column("origin") |>
  tidyr::pivot_longer(
    cols = -origin,
    names_to = "destination",
    values_to = "flow"
  )
```

Vous devrez ensuite rapatrier la géométrie des communes dans le `data.frame`
(comme précédemment) pour cartographier.

:::

```{r}
#| eval: false
#| echo: false

# //////////////////////////////////////////////////////////////////////////////
# Analysis ---------------------------------------------------------------------
# Preprocess ...................................................................
# Create a dataframe from computed indices
indices <- data.frame(
  code_insee = names(sum_dep),
  departure = sum_dep,
  arrival = sum_arr,
  volumes = volumes,
  soldes = soldes,
  attrac_ratio = attrac_ratio,
  ia = ia,
  ie = ie
)

# Add geom for indices
polygons <- left_join(select(coms, code_insee), indices, by = "code_insee")
centroids <- st_centroid(polygons)

# Plot departure, arrival, volumes .............................................
# NOTE: not really interesting. Just good to checkout

to_plot_var <- c("arrival", "departure", "volumes")
plts <- map(to_plot_var, ~{
  ggplot() +
    geom_sf(data = coms) +
    geom_sf(
      data = centroids,
      aes(size = .data[[.x]], fill = .data[[.x]]),
      pch = 21
    ) +
    scale_size(
      name = .x,
      range = c(1, 9),
      breaks = scales::pretty_breaks(n = 5)
    ) +
    scale_fill_gradientn(
      name = .x,
      colours = hcl.colors(5, "RdBu", rev = TRUE, alpha = 0.9),
      breaks = scales::pretty_breaks(n = 5)
    ) +
    ggtitle(.x) +
    guides(
      size = guide_legend(
        direction = "horizontal",
        nrow = 1,
        label.position = "bottom"
      ),
      fill = guide_legend(
        direction = "horizontal",
        nrow = 1,
        label.position = "bottom"
      )
    ) +
    theme_minimal() +
    theme(legend.position = "bottom")
})
patchwork::wrap_plots(plts)

# Solde ........................................................................
centroids <- centroids |>
  dplyr::mutate(solde_log = sign(soldes) * log1p(abs(soldes)))
ggplot() +
  geom_sf(data = coms) +
  geom_sf(
    data = centroids,
    aes(size = abs(soldes), fill = solde_log),  # use transformed color
    pch = 21
  ) +
  scale_size(
    range = c(1, 9),
    breaks = scales::pretty_breaks(n = 3)
  ) +
  scale_fill_gradient2(
    name = "Solde (log scale)",
    low = "#4575B4",   # blue for negatives
    mid = "white",
    high = "#D73027",  # red for positives
    midpoint = 0,      # ensures 0 stays white
    space = "Lab",
  ) +
  guides(
    size = guide_legend(
      direction = "horizontal",
      nrow = 1,
      label.position = "bottom"
    ),
    fill = guide_colorbar(
      direction = "horizontal",
      label.position = "bottom",
      title.position = "top"
    )
  ) +
  theme_minimal() +
  theme(legend.position = "bottom")

# Attractivity .................................................................
ggplot() +
  geom_sf(
    data = polygons,
    aes(fill = attrac_ratio),  # use transformed color
    pch = 21
  ) +
  scale_fill_gradient2(
    name = "Ratio d'attractivité",
    low = "#4575B4",   # blue for negatives
    mid = "white",
    high = "#D73027",  # red for positives
    midpoint = 0,      # ensures 0 stays white
    space = "Lab"
  ) +
  theme_minimal()

# Attractivity and emmissivity indices .........................................
to_plot_vars <- c("ie", "ia")
att_emm <- map(to_plot_vars, ~{
  p <- ggplot() +
    geom_sf(
      data = polygons,
      aes(fill = .data[[.x]]),  # use transformed color
      color = "white",
      pch = 21
    ) +
    scale_fill_gradientn(
      colors = MexBrewer::mex.brewer("Frida"),
    ) +
    theme_minimal()

  return(p)
})
patchwork::wrap_plots(att_emm)

# Relations préférentielles ....................................................
# Convert to df
od_tidy <- as.data.frame(as.matrix(m_pref)) |>
  tibble::rownames_to_column("origin") |>
  tidyr::pivot_longer(
    cols = -origin,
    names_to = "destination",
    values_to = "flow"
  )

# Choose a com
com_lab <- "Guissény"
cc <- unique(as.character(pull(filter(dt_mobi_fin, libgeo == com_lab), codgeo)))
to_plot <- filter(od_tidy, origin == cc) |>
  mutate(across(everything(), ~as.numeric(.x)))
to_plot <- left_join(polygons, to_plot, by = c("code_insee" = "destination")) |>
  mutate(pref = ifelse(flow > 1, "pref", "non-pref"))

ggplot() +
  geom_sf(data =to_plot, aes(fill = pref)) +
  ggtitle(glue::glue("Relations préférentielles de la commune de {com_lab}"))
```

#### Les carte de flux sous R

Les cartes en cercles proportionnels ne sont pas vraiment appropriées quand on
veut représenter des flux. On privilégiera des cartes en oursin ou des cartes de
flux (*Flow map*) *stricto sensu*.

![**Carte de flux**. Export des vins français en 1864 par Charles Joseph
Minards.](figures/Minard’s_map_of_French_wine_exports_for_1864.jpeg){width=100%}

![**Carte en oursin valué**. La clientèle des services palois (services moteurs)
@dimeoChapitreIIEtude1992](figures/oursin.jpg){width=65%}

`ggplot2` ne possède pas de fonction pour concevoir ce genre de cartes. Rassurez
vous, je ne vais pas vous demander d'en produire une ! À la place, on peut
s'appuyer sur les packages `mapsf` et `ttt`.

```{r}
#| eval: false

install.packages("mapsf")
install.packages("cartograflow")
remotes::install_github("tributetotobler/ttt")
```

On commence par effectuer un petit prétraitement pour pouvoir utiliser les
fonctions de `mapsf` et `ttt`.

```{r}
polygons$code_insee <- as.numeric(polygons$code_insee)
polygons$id <- polygons$code_insee
dtp <-
  select(dt_mobi_fin, -i, -j) |>
  mutate(i = as.numeric(codgeo), j = as.numeric(dcran), fij = nbflux_c20_pop01p) |>
  select(i, j, fij)
```

Par exemple, on peut cartographier l'ensemble des flux entrant et sortant pour
une entité spatiale avec des flèches plus ou moins épaisses en fonction de la
quantité échangée.

```{r}
#| code-fold: true

library(mapsf)
library(ttt)

# Les flux associées à la commune
cc <- 29195

# Récupérer tous les flux entrant et sortant associés à la commune
dt_plot <- filter(dtp, i == cc | j == cc)

# Récuperer le nom de la commune concernée
com <- unique(pull(filter(dt_mobi_fin, codgeo == cc), libgeo))

mf_shadow(st_union(polygons))
mf_map(
  polygons,
  col = "#eeedee",
  lwd = 0.5,
  add = TRUE
)
flows <- ttt::ttt_flowmapper(
  x = polygons,
  xid = "id",
  df = dt_plot,
  dfid = c("i", "j"),
  col = "#ffc524",
  dfvar = "fij",
  add = TRUE
)
ttt::ttt_flowmapperlegend(
  x = flows,
  title = "Flux inter",
  txtcol = "#ffc524"
)
mf_title(
  txt = glue::glue("Flux entrant et sortant de {com}"),
  bg = "#ffc524", fg = "White", pos = "left"
)
mf_arrow()
mf_scale()
```

Comme vous avez pu le constater, avec `mapsf` il existe des fonctions qui
permettent de créer directement une flèche d'orientation (`mf_arrow()`) ou une
échelle (`mf_scale`).

::: {.callout-note title="Instructions"}

1. Regardez les flux pour d'autres communes.
2. Comparez les flux (entrants et sortants) de deux communes
3. Cartographiez l'ensemble des flux sur le territoire.

Quand on a beaucoup de flux à cartographier, il est courant de filtrer les flux
de moindre importance (par-ex. par quantile).

:::

::: {.callout-tip title="Question"}

Au regard des différentes analyses réalisées, que pouvez vous dire des
migrations résidentielles en Finistère ?

:::

## Références et ressources

**Ressources :**

- [Tuto](https://transcarto.github.io/rflows/TRANSCARTO_flows.html) cartes de
flux sous R
- [Cheat Sheet](https://raw.githubusercontent.com/riatelab/mapsf/master/vignettes/fig/mapsf_cheatsheet.pdf) `mapsf`.

**Faire des cartes de flux sur QGIS ?**

- Sur QGIS, on peut utiliser le plugin :
[mmqgis](https://plugins.qgis.org/plugins/mmqgis/). Vous trouverez un tuto
réalisé par des étudiants du master SIGAT
[ici](https://drive.google.com/open?id=1ysAscdd57ZOOuu3LOuK8Suu4bUFCkacg).
